---
#title: "Application de modèles d'Intelligence Artificielle à la classification des macromycètes"
#author: "Emir Kaïs RIHANI"
#date: "`r format(Sys.time(), '%d %B, %Y')`"
lang: fr
geometry: "left=2.5cm,right=2.5cm,top=1.5cm,bottom=2cm"        # Imposé par la fac
fontsize: 12pt          # Imposé par la fac
output: 
  bookdown::pdf_document2: 
    number_sections: yes
    extra_dependencies: ["float", "placeins", "pdfpages", "svg", "amssymb", "sfmath" ]
    toc: no
header-includes:
   - \renewcommand{\familydefault}{\sfdefault}   # Police sans serif sur tout le doc (imposé par la fac)
   - \renewcommand{\thefootnote}{\alph{footnote}}      # Pieds de page en lettres minuscules (autres: Roman, Alph)
   - \linespread{1.15}
indent: true
---

```{r setup, include = FALSE, warning=FALSE}
load(file = "EKR-Champis-Iris.RData")  # Chargement des exemples Iris


library(ggpubr)   # Combiner graphes (ggarrange)
library(kableExtra)  # BLOQUER ces %#@$§£%#@$§£ de tables en float
library(rmarkdown)
library(knitr)
library(tidyverse)
library(bookdown)
library(rpart.plot) # Arbres de classification (à tester !)
knitr::opts_chunk$set(echo = TRUE, warning = FALSE, message = FALSE, fig.pos = "!H")
```
\pagestyle{plain}

\newpage
### Arbres de décision
\FloatBarrier


```{r,echo=FALSE, out.width = c('46%','53%'), fig.show='hold',fig.align='center'}
rpart.plot(x = iris_rpart$finalModel, type = 4, extra = 8, branch = 1.0, under = TRUE, box.palette = "Blues")
plot(iris_graphe_arbre)
```

\begin{figure}
\centering
\begin{minipage}{.5\textwidth}
  \centering
  \includegraphics[width=.98\linewidth]{IrisCARTArbre}
\end{minipage}%
\begin{minipage}{.5\textwidth}
  \centering
  \includegraphics[width=.98\linewidth]{IrisCARTGraphe}
\end{minipage}
  \caption{Arbre et critères de classification des trois espèces du lot de données Iris}
\end{figure}


### Forêts aléatoires
<!-- rFerns, Rborist, ranger -->
*Développements théoriques sur les modèles de forêts aléatoires...*

[A FAIRE]

\newpage
